【裁判字號】    95,簡上,620
【裁判日期】    951107
【裁判案由】    妨害名譽
【裁判全文】
臺灣高雄地方法院刑事判決            95年度簡上字第620 號
公  訴  人  臺灣高雄地方法院檢察署檢察官
上  訴  人  乙○○○
即  被  告
選任辯護人  郭清寶律師
上列上訴人因妨害名譽案件，不服本院高雄簡易庭於中華民國95
年4 月28日，以95年度簡字第2381號刑事簡易第一審判決（原聲
請案號：臺灣高雄地方法院檢察署94年度偵字第4344號），提起
上訴，本院管轄之第二審合議庭改依第一審通常程序審理、判決
如下：
    主  文
原判決撤銷。
乙○○○犯誹謗罪，處拘役肆拾伍日，如易科罰金，以銀元佰
元（即新臺幣玖佰元）折算壹日。
    事  實
一、被告乙○○○與告訴人己○○（更名前之原姓名：薛淑慧）
    同為高雄市○○區○○路「微風大樓」內之189 號Ａ棟、Ｂ
    棟191 號住戶，而乙○○○於民國94年11月20日20時45分許
    ，在高雄市○○區○○路上開「微風大樓」管理室門口旁與
    管理員甲○○聊天之際，適己○○友人戊○○、丁○○向管
    理室內當班管理員甲○○表示欲拜訪上開191 號12樓之3 住
    戶己○○時，詎乙○○○竟意圖散佈於眾，而以閩南語指摘
    同大廈住戶己○○「那個女人一個男人交過一個男人」，該
    不實指摘足以毀損己○○之名譽。
二、案經己○○訴由高雄市政府警察局左營分局報告臺灣高雄地
    方法院檢察署檢察官聲請簡易判決處刑。
    理  由
壹、關於證據能力部分
一、按被告以外之人於審判外之言詞或書面陳述，除法律有規定
    者外，不得作為證據，刑事訴訟法第159 條第1 項定有明文
    。而所謂法律有規定者，即包括同法第159 條之1 至之5 所
    規定傳聞證據具有證據能力之例外情形。因此，被告以外之
    人於偵查中向檢察官所為之陳述，因檢察官代表國家偵查犯
    罪時，原則上當能遵守法定程序，且被告以外之人如有具結
    能力，仍應依法具結，以擔保其係據實陳述，故於第159 條
    之1 第2 項明定「除顯有不可信之情況者外」，得為證據，
    並於92年9 月1 日施行，是所謂「顯有不可信性」、「相對
    特別可信性」與「絕對特別可信性」，係指陳述是否出於供
    述者之真意、有無違法取供情事之信用性而言，故應就偵查
    或調查筆錄製作之原因、過程及其功能等加以觀察其信用性
    ，據以判斷該傳聞證據是否有顯不可信或有特別可信之情況
    而例外具有證據能力，並非對其陳述內容之證明力如何加以
    論斷，二者之層次有別，不容混淆，合先敘明。
二、經查，證人戊○○、丁○○於95年3 月28日偵查中已向檢察
    官詳述被告乙○○○以閩南語指摘同大廈住戶己○○「那個
    女人一個男人交過一個男人」之經過，而上訴人乙○○○當
    時亦確實在上開管理室旁與管理員在談話乙節，亦據證人甲○○於本院審判時具結證述在案，核其所供各節均互相符合
    。復查證人戊○○、丁○○與被害人己○○及上訴人乙○○○俱無親屬與僱傭關係，業經渠等於偵查中結證俱無親屬與
    僱傭關係，業經渠等於偵查中結證明確，彼等於偵查中向檢
    察官所為之證言，並無顯不可信之情況，揆諸上開規定，其
    二人於偵查中之陳述，應有證據能力，自可採為證據。
貳、關於實體部分
一、訊據被告乙○○○固坦承於上開時地在「微風大樓」管理室
    門口外之事實，惟矢口否認有何妨害名譽犯行，並辯稱：我
    不是在罵人，我是與管理員在聊電視劇情云云。惟查：被告
    於本院95年10月24日審判程序時，自承於上開時地有說過「
    那個女人一個男人交過一個男人」等語，核與證人戊○○、
    丁○○於偵訊及本院訊問時均具結證述：我們向管理員說要
    找12樓的薛小姐時，那個婦人（指被告乙○○○）馬上回答
    我們【那個女人一個男人交過一個男人】等語情節相符，並
    有上開偵訊及審判筆錄在卷可徵（見偵查卷第18頁、本院卷
    95年10月24日審判筆錄）。是被告確實有說過【那個女人一
    個男人交過一個男人】這句話，應堪認定。又被告辯稱：伊
    是在講電視劇情云云，惟證人丁○○於本院95年10月24日審
    判時具結證述：我們到管理室時，管理員與該婦人（指被告
    乙○○○）就停止聊天了等語綦詳，與證人戊○○於上開審
    判時具結證述：我們到管理室時，並沒有看到管理員與該婦
    人（指被告乙○○○）有在聊天，管理員就問我們要找何人
    ，我就說要找12樓的薛小姐；該婦人（指被告乙○○○）當
    時坐在管理室牆旁邊等情節相符，與證人甲○○於上開審判
    時具結證述：戊○○、丁○○要找12樓的薛小姐，伊與被告
    就中斷聊天等語情節相符，並有上開審判筆錄在卷可佐（見
    本院卷上開筆錄），又被告與證人即管理員甲○○於證人戊○○、丁○○至管理室前已停止討論電視劇情，且當時亦未
    觀看電視劇，豈會在證人戊○○、丁○○說出要找12樓的薛
    小姐之際，立即突發討論電視劇情之主角之理，足見告訴人
    己○○之指訴非虛，而被告當眾指摘告訴人「那個女人一個
    男人交過一個男人」之貶損告訴人己○○名譽甚明，是被告
    上開所辯顯係卸責之詞，事證明確，犯行堪以認定。
二、核被告乙○○○之行為，係犯刑法第310 條第1 項之誹謗罪
    。是原審據以論罪科刑，固非無見；惟查，公訴意旨，另以
    本件被告被訴於上揭時地，竟意圖散佈於眾，而以閩南語指
    摘同大廈住戶己○○「討客兄」，足以毀損己○○之名譽部
    分，業據戊○○於於本院95年10月24日審判時具結證述：伊
    沒有印象被告有無說【討客兄】這句話等情節明確，與證人
    丁○○於上開本院審判時具結證述：伊有聽到【那個女人一
    個男人交過一個男人】，此外，並沒有再聽到該婦人講話等
    語情節大致相符，與證人甲○○之證述情節亦大致吻合，再
    互核與被告所辯其無指摘同大廈住戶己○○「討客兄」等語
    情節亦大致符合，並有上開審判筆錄在卷可稽。此外，並無
    其他積極證明被告乙○○○於上揭時地，確有以閩南語指摘
    同大廈住戶己○○「討客兄」之證據，是原審認定被告乙○○○於上揭時地，亦有以閩南語指摘同大廈住戶己○○「討
    客兄」云云，併予論擬判決，即有未合，是被告執此部分而
    上訴，指摘原判決不當，非無理由，原判決此部分既有可議
    ，自應撤銷改判，惟此部分與被告乙○○○上揭意圖散佈於
    眾，而以閩南語指摘同大廈住戶己○○「那個女人一個男人
    交過一個男人」，足以毀損己○○之名譽間，有實質上一罪
    關係，爰不另為無罪之諭知，併此敘明。
三、爰審酌被告無端對陌生人指摘告訴人己○○私德事項，造成
    告訴人困擾，顯未慮及自己輕率行為造成他人名譽貶損，寧
    逞一時口舌之快，使告訴人感受難堪、人格受辱，而破壞社
    會善良風氣，犯後復未向告訴人道歉，反而推諉卸責，並無
    悔意，惟念及其犯行情節並非重大等一切情狀，爰量處如主
    文所示之刑，並諭知易科罰金之折算標準，然查被告行為後
    法律有變更者，適用行為時之法律，刑法第2 條第1 項前段
    定有明文，而刑法業經總統於94年2 月2 日，以華總一義字
    第09400014901 號令修正公布，並自95年7 月1 日施行，其
    中關於刑法第310 條第1 項誹謗罪（一）法定刑中罰金部分
    ，修正前刑法第33條第5 款規定「罰金：1 元以上。」，依
    80年5 月6 日修正前罰金罰鍰提高標準條例第2 條之規定，
    復由司法院、行政院會銜於72年7 月27日發布，自72年8 月
    1 日施行，提高刑法所定罰金數額10倍，並依現行法規所定
    貨幣單位折算新臺幣條例第2 條之規定：「現行法規所定金
    額之貨幣單位為圓、銀元或元者，以新臺幣元之3 倍折算之
    。」，經折算為新臺幣後，則罰金刑之最輕刑度為新臺幣30
    元以上；修正後刑法第33條第5 款規定「罰金：新臺幣1 千
    元以上，以百元計算之。」，經比較新舊法結果，以舊法較
    有利於行為人。（二）本件刑法第310 條第1 項之誹謗罪，
    其法定刑中罰金之部分為「5 百元以下罰金」，與修正前依
    罰金罰鍰提高標準條例第1 條前段與現行法規所定貨幣單位
    折算新臺幣條例第2 條之規定，提高10 倍 並折算為新臺幣
    後，為「新臺幣3 萬元以下罰金」；二者經比較新舊法結果
    ，新法尚非有利於被告，是本件應適用行為時法即舊法。（
    三）關於本件易科罰金折算標準，依修正後刑法第41條第1
    項前段規定：「犯最重本刑為5 年以下有期徒刑以下之刑之
    罪，而受6 個月以下有期徒刑或拘役之宣告者，得以新臺幣
    1 千元、2 千元或3 千元折算1 日，易科罰金。」；而廢止
    前罰金罰鍰提高標準條例第2 條前段規定（現已廢止），就
    其原定數額提高為100 倍折算1 日，即應以銀元300 元折算
    1 日，復依現行法規所定貨幣單位折算新臺幣條例第2 條之
    規定，經折算為新臺幣後，為新臺幣900 元折算為1 日，經
    比較修正前後之易科罰金折算標準，以舊法之規定，較有利
    於被告，詳如後附表說明。（四）綜上，本件被告行為後之
    易科罰金之折算標準法律有所變更，揆諸上開說明，應依修
    正後刑法第2 條第1 項前段之規定，適用行為時之舊法即修
    正前刑法第41條第1 項前段規定、廢止前罰金罰鍰提高標準
    條例第2 條前段規定，較有利於被告，至於原審雖未及比較
    適用，然經本院比較結果，仍應適用行為時法，則原判決適
    用行為時法，此部分並無不當，附此敘明。
四、末按檢察官聲請簡易判決處刑案件，經法院認有第451條之1
    第4項但書情形，應適用通常程序審判，為刑事訴訟法第452
    條明定。故管轄第二審之地方法院合議庭受理簡易判決上訴
    案件，若認案件有刑事訴訟法第452 條之情形者，應撤銷原
    判決，逕依通常程序為第一審判決。查本案被告乙○○○於
    上揭時地並未以閩南語指摘同大廈住戶己○○「討客兄」部
    分，而原審併予論及，且被告亦否認此部分犯罪事實，是本
    院認定之犯罪事實，顯與檢察官，據以求處罪刑之事實不符
    ，足認檢察官就被告上揭時地「討客兄」犯誹謗罪之聲請簡
    易判決處刑，顯與事實不符而不適當，揆諸上開法條之規定
    ，本院自應將原審判決撤銷，逕依通常程序為第一審判決，
    併此敘明。
據上論斷，應依刑事訴訟法第455 條之1 第1 項、第3 項、第45
2 條、第369 條第1 項前段、第364 條、第299 條第1 項前段，
刑法第2 條第1 項、第310 條第1 項，修正前刑法第41條第1 項
前段、廢止前罰金罰鍰提高標準條例第2 條前段、罰金罰鍰提高
標準條例第1 條，判決如主文。
本案經檢察官丙○○到庭執行職務。
中    華    民    國      95    年    11    月    7   日
                  刑事第三庭審判長法  官  田平安
                                  法  官  郭瓊徽
                                  法  官  施添寶
中    華    民    國    95    年    11    月    8     日
以上正本證明與原本無異。
如不服本判決，應於收受送達後10日內向本院提出上訴書狀。
                                  書記官  陳威志
附表：刑法修正施行後新舊法之比較適用
說明：一、【新法】：九十四年一月七日修正，同年二月二日
           公布，九十五年七月一日施行之刑法。
          【舊法】：九十四年一月七日修正，同年二月二日
           公布，九十五年七月一日施行前之刑法。
      二、【最高法院決議】：最高法院九十五年五月二十三
           日第八次刑事庭會議決議。
      三、【高院座談會決議】：臺灣高等法院暨所屬法院九
           因應新修正刑法施行座談會研討結果。
┌──┬──┬───────────┬──┬────────────┐
│編號│條號│新法                  │比較│理由                    │
│    │    ├───────────┤    │                        │
│    │    │舊法                  │結果│                        │
├──┼──┼───────────┼──┼────────────┤
│1   │41  │新條文                │    │(一) 舊法第四十一條第一項 │
│    │    │I 犯最重本刑為五年以 │    │   前段規定，犯最重本刑 │
│    │    │   下有期徒刑以下之刑 │    │   為五年以下有期徒刑以 │
│    │    │   之罪，而受六個月以 │    │   下之刑之罪，而受六個 │
│    │    │   下有期徒刑或拘役之 │    │   月以下有期徒刑或拘役 │
│    │    │   宣告者，得以新臺幣 │    │   之宣告，因身體、教育 │
│    │    │   一千元、二千元或三 │    │   、職業、家庭之關係或 │
│    │    │   千元折算一日，易科 │    │   其他正當事由，執行顯 │
│    │    │   罰金。但確因不執行 │    │   有困難者，得以一元以 │
│    │    │   所宣告之刑，難收矯 │    │   上三元以下折算一日， │
│    │    │   正之效，或難以維持 │    │   易科罰金（依罰金罰鍰 │
│    │    │   法秩序者，不在此限 │    │   提高標準條例廢止前第 │
│    │    │   。                 │    │   二條規定，就其原定數 │
│    │    │II 前項規定於數罪併罰 │    │   額提高為一百倍折算一 │
│    │    │   ，其應執行之刑未逾 │    │   日，即銀元一百、二百 │
│    │    │   六月者，亦適用之。 │    │   、三百元折算一日，換 │
│    │    │                      │    │   算成新台幣即三百、六 │
│    │    │                      │    │   百、九百元折算一日） │
│    │    ├───────────┼──┤   。修正後則提高為以新 │
│    │    │舊條文                │ˇ  │   台幣一千、二千、三千 │
│    │    │I 犯最重本刑為五年以 │    │   元折算一日，比較新舊 │
│    │    │   下有期徒刑以下之刑 │    │   法之適用結果，以修正 │
│    │    │   之罪，而受六個月以 │    │   前之規定，較有利於行 │
│    │    │   下有期徒刑或拘役之 │    │   為人，應新刑法第二條 │
│    │    │   宣告，因身體、教育 │    │   第一項之規定，應適用 │
│    │    │   、職業、家庭之關係 │    │   修正前之規定。（最高 │
│    │    │   或其他正當事由，執 │    │   法院決議第三點(一)參照 │
│    │    │   行顯有困難者，得以 │    │   ）。                 │
│    │    │   一元以上三元以下折 │    │(二) 新法施行前犯併合處罰 │
│    │    │   算一日，易科罰金。 │    │   數罪中之一罪，且該數 │
│    │    │   但確因不執行所宣告 │    │   罪均該當刑法第四十一 │
│    │    │   之刑，難收矯正之效 │    │   條第一項得易科罰金之 │
│    │    │   ，或難以維持法秩序 │    │   規定者，其新舊法之適 │
│    │    │   ，不在此限。       │    │   用：                 │
│    │    │Π 併合處罰之數罪，均 │    │   新刑法施行法第三條之 │
│    │    │   有前項情形，其應執 │    │   一第三項規定，於九十 │
│    │    │   行之刑逾六月者，亦 │    │   四年七月一日刑法修正 │
│    │    │   同。               │    │   施行前犯併合處罰數罪 │
│    │    │                      │    │   中之一罪，且該數罪均 │
│    │    │                      │    │   符合第四十一條第一項 │
│    │    │                      │    │   得易科罰金之規定者， │
│    │    │                      │    │   適用九十年一月四日修 │
│    │    │                      │    │   正之刑法第四十一條第 │
│    │    │                      │    │   二項規定，即適用舊法 │
│    │    │                      │    │   第四十一條第二項之規 │
│    │    │                      │    │   定（即應執行之刑逾六 │
│    │    │                      │    │   月者，應得易科罰金） │
│    │    │                      │    │   ，以利受刑人。       │
└──┴──┴───────────┴──┴────────────┘


司法院資訊處製作；財團法人民間司法改革基金會備份。
